【裁判字號】    95,簡上,87
【裁判日期】    951106
【裁判案由】    返還土地等
【裁判全文】
臺灣屏東地方法院民事判決              95年度簡上字第87號
上  訴  人  乙○○
            丁○○
            丙○○
被上訴人    甲○○
訴訟代理人  許銘春律師
            張文雪律師
上列當事人間請求返還土地事件，上訴人對於民國95年5 月29日
本院屏東簡易庭94年度屏簡字第409 號第一審判決提起上訴，本
院於民國95年10月23日言詞辯論終結，判決如下：
    主  文
上訴駁回。
第二審訴訟費用由上訴人連帶負擔。
    事實及理由
一、上訴人丁○○、丙○○經合法通知，均未於最後言詞辯論期
    日到場，核無民事訴訟法第386 條各款所列情形，爰依被上
    訴人之聲請，由其一造辯論而為判決，合先敘明。
二、被上訴人主張：
  (一)坐落屏東縣鹽埔鄉○○段30地號土地（下稱系爭土地），原
    係被上訴人之祖父王生官所有，先後由其父親王有文、被上
    訴人繼承取得。詎上訴人乙○○、丁○○、丙○○無正當權
    源，占用系爭土地如附圖所示編號甲部分面積58平方公尺，
    為其等已故之父親張平和建造墳墓1 座。為此爰依民法第76
    7 條之規定，請求上訴人拆除上開張平和之墳墓並返還系爭
    土地等語，原審為被上訴人勝訴之判決，上訴人不服，提起
    上訴。被上訴人於第2 審補述：
    1.被上訴人祖父王生官早於民國56年12月25日即繳清地價取
      得所有權，上訴人及其被繼承人長達40年未曾爭執系爭土
      地之所有權，詎於本件訴訟指摘被上訴人之祖父王生官冒
      名承領，且上訴人於原審並未爭執被上訴人為系爭土地之
      所有權人，依民事訴訟法第447 條之規定，不得另行提出
      新攻擊或防禦方法。
    2.系爭土地於67年2 月16日由被上訴人之父王有文繼承登記
      為所有權人，嗣後於77年6 月13日由被上訴人繼承登記為
      所有權人，依土地法第43條之規定，即得行使所有權人之
      物上請求權，請求被上訴人拆除地上物返還系爭土地。
  (二)退步言之，縱認上訴人主張其祖父占耕系爭土地60年之久，
    亦不能逕認上訴人有權占用系爭土地蓋建墳墓等地上物，上
    訴人未能證明其有何權源占用系爭土地，應認被上訴人之請
    求為有理由等語。並於本院聲明：上訴駁回。
三、上訴人則以：系爭土地自日據時期起即由上訴人之祖父張全
    耕作使用，嗣後又由上訴人之父張平和耕作使用，期間共達
    60年之久，而被上訴人及其父親、祖父則均未曾占有使用系
    爭土地，難謂上訴人占有系爭土地為無正當權源等語。並於
    本院補述：
  (一)爭土地所毗鄰土地因實施耕者有其田，於42年間放領於佃農
    ，同段25地號耕地由訴外人鄭三行承領，繼承人為鄭慶文、
    同段26地號耕地由上訴人祖父張全承領，繼承人即為上訴人
    。而系爭土地當年由鄭三行、張全共管耕作並由其繼承人續
    耕迄今60年。
  (二)又系爭土地重測前為新圍段627 之5 地號，原屬同段627 河
    溝浮覆地，前開土地，早於41年間由訴外人王連受承領在案
    ，至何以系爭土地遲至49年才分割，實因礙於系爭土地毗鄰
    地由訴外人鄭三行、張全共同管領並為現耕人，復依土地法
    第13條規定：…岸地（河溝）如因水流變遷而自然增加時，
    其連地之所有權人，有優先依法取得其所有權或使用受益之
    權之規定，迫使被上訴人之祖父王生官遲至47年間，始暗中
    冒名頂替鄭三行、張全為現耕人，承領系爭土地，其承領並
    不適格。
  (三)再系爭土地因緊鄰屏東縣鹽埔鄉第4 公墓，致遭誤認有部分
    屬墓地，有內政部72年航照圖為憑。惟圖內黃色筆範圍，有
    3 排近30年果樹與現況整體使用即承領26地號與30地號間無
    界標，土地併成一體，60年來從無爭議，且被上訴人亦自承
    於93年間因辦其母遺產繼承案，始發覺上訴人占用部分作墓
    地使用，此亦足證被上訴人及其父親、祖父60年來未自任耕
    作，上訴人占用系爭土地顯有正當權源等語，資為抗辯。並
    於本院聲明：（一）原判決不利上訴人部分廢棄（二）前開
    廢棄部分被上訴人第一審之訴駁回。
四、按當事人於第二審訴訟程序不得提出新攻擊或防禦方法。但
    對於在第一審已提出之攻擊或防禦方法為補充者，不在此限
    民事訴訟法第447 條第1 項第3 款定有明文。茲上訴人於原
    審主張其占用系爭土地有正當權源，而其於第2 審陳明王生
    官冒名承領系爭土地之事項，亦係就其占用系爭土地有正當
    權源所為之補充說明，依前揭規定，本院對其前開補充之事
    項自應予審酌。
五、兩造對於系爭土地登記為被上訴人所有，其中如附圖所示編
    號甲部分面積58平方公尺上，有上訴人乙○○、丁○○、丙
    ○○於93年農曆12月間為其等之父親張平和建造之墳墓1 座
    之事實，為兩造所不爭執，並有土地登記謄本、地籍圖謄本
    、照片等件在卷可稽，復經原審囑託屏東縣里港地政事務所
    測量員到場勘測屬實，製有勘驗筆錄及土地複丈成果圖在卷
    足憑。是本件本院所應審究者為：上訴人占用系爭土地如附
    圖所示編號甲部分土地是否有合法之權源？經查：
  (一)系爭土地於重測前為屏東縣鹽埔鄉○○段627 之5 地號土地
    ，屏東縣政府以56年12月25日47年度放領公地繳清地價取得
    所有權為原因，於58年4 月30日將系爭土地放領移轉登記予
    訴外人即上訴人之祖王生官，67年2 月16日由訴外人即上訴
    人之父王文有繼承，於77年6 月13日由被上訴人辦理繼承登
    記在案之事實，有屏東縣政府95年9 月1 日屏府地價字第09
    50171051號函及函附之土地登記簿，在卷可稽（見本院卷第
    50至56頁）。
  (二)至上訴人雖主張訴外人張全、張平和耕作使用系爭土地，嗣
    張全死亡，由上訴人繼承並繼續耕作共達60年之久，原告及
    其父、祖則均未曾占有使用系爭土地等語，縱令上訴人前開
    主張屬實，亦僅能證明其等有占有之事實，尚不得遽認其占
    用系爭土地係有正當權源。
  (三)另上訴人主張王生官並未耕作系爭土地，於系爭土地經屏東
    縣政府公地放領時，暗中冒名頂替鄭三行、張全為現耕人，
    承領系爭土地，其承領不適格等語。然系爭土地自放領於訴
    外人王生官後，並未經屏東縣政府撤銷該放領行為，此為兩
    造所不爭執，該放領行為既未經撤銷，則被上訴人自仍為系
    爭土地合法之所有權人。
  (四)按所有人對於無權占有或侵奪其所有物者，得請求返還之，
    民法第767 條前段定有明文。又已登記不動產所有人之物上
    請求權無民法第125 條消滅時效規定之適用。茲系爭土地為
    已登記之不動產，則被上訴人之物上請求權即無罹於消滅時
    效可言。本件上訴人雖主張其占用系爭土地有合法正當權源
    ，惟並未舉證證明，被上訴人主張上訴人無權占用系爭土地
    ，應為可採。則被上訴人請求上訴人拆除系爭土地上之墳墓
    並返還其等所占有之土地，於法即屬有據。
六、綜上所述，本件被上訴人依民法第767 條前段之規定，請求
    上訴人將系爭土地如附圖所示甲部分面積58平方公尺上之張
    平和墳墓拆除並返還土地，為有理由，應予准許。原審為被
    上訴人勝訴判決，核無違誤。上訴意旨指摘原判決不當，求
    予廢棄改判，為無理由，應駁回其上訴。
七、本件事證已臻明確，兩造其餘攻擊防禦方法及所提證據，經
    核於結果不生影響，爰不一一論述，併此敘明。
據上論結，本件上訴為無理由，依民事訴訟法第436 條之1 第3
項、第449 條第1 項、第385 條第1 項、第85條第2 項，判決如
主文。
中    華    民    國    95    年    11    月    6     日
                  民事第一庭    審判長法  官  徐美麗
                                      法  官  葉力旗
                                      法  官  邱玉汝
以上為正本，係照原本作成。
不得上訴。
中    華    民    國    95    年    11    月    6     日
                                      書記官  魏慧夷


司法院資訊處製作；財團法人民間司法改革基金會備份。
